臺灣新北地方法院板橋簡易庭民事判決
110年度板簡字第642號
原      告  王小方  
訴訟代理人  陳進會律師
被      告  謝亦馨  
訴訟代理人  江皇樺律師
上列當事人間請求確認本票債權不存在事件，本院於民國110年
12月17日言詞辯論終結，判決如下：
    主      文
原告之訴駁回。
訴訟費用由原告負擔。
    事實及理由
壹、程序事項
    按確認法律關係之訴，非原告有即受確認判決之法律上利益
    者，不得提起之；確認證書真偽或為法律關係基礎事實存否
    之訴，亦同，民事訴訟法第247條第1項定有明文。又所謂即
    受確認判決之法律上利益，係指法律關係之存否不明確，原
    告主觀上認其在法律上之地位有不安之狀態存在，且此種不
    安之狀態，能以確認判決將之除去者而言，若縱經法院判決
    確認，亦不能除去其不安之狀態者，即難認有受確認判決之
    法律上利益（最高法院52年台上字第1240號判例參照）。準
    此，本件原告主張被告持有如附表所示之本票（下稱系爭本
    票），對原告之票據債權不存在，此為被告所否認，則兩造
    間因被告對原告票據債權之法律關係存否不明確，致原告在
    私法上之地位有受侵害之危險，而此項危險得以對於被告之
    確認判決除去之，是原告於本件自有即受確認判決之法律上
    利益，揆諸前揭說明，原告提起本件確認之訴，自屬合法，
    合先敘明。
貳、實體事項
一、原告主張：
　㈠被告持有原告所簽發之系爭本票向本院聲請本票裁定，經本
    院以110年度司票字第1627號民事裁定(下稱系爭本票裁定)
    准予強制執行在案。緣原告配偶即訴外人陳思嘉因資金需求
    向被告借貸資金，然兩造素未謀面，並未成立何等合法、有
    效之債權債務關係，且原告未因簽發系爭本票而受領金錢給
    付，原告爰以本件訴訟主張基礎原因給付關係不存在之對人
    抗辯事由為抗辯，被告即執票人自應先就其對原告有何等合
    法、有效成立之債權關係之積極事實，負擔舉證責任。倘被
    告主張系爭本票係源於對原告之消費借貸(或類此交付金錢
    之約定等)債權而為持有者，被告即應就上開契約合意、業
    已交付金錢及係基於該契約合意而為交付之積極事實，負擔
    舉證責任。原告對於曾簽發系爭本票即票據之形式上真偽乙
    事，固不爭執，惟系爭本票之基礎原因給付關係之存否，並
    不能以票據本身作為證明、進而推論其存在，於票據簽發人
    提起本件確認本票債權不存在之訴時，按諸舉證責任之分配
    原則，被告自應先行舉證證明系爭本票之基礎原因關係(例
    如消費借貸等)確係成立，且係合法、有效之成立，若被告
    不能舉證以明系爭本票債權確係存在，應受敗訴之不利判決
    。本件被告雖提出收據證明其交付借款，然被告於本件及於
    臺灣臺北地方法院109年度北簡字第14239號請求確認本票債
    權不存在事件審理時稱其於民國108年11月21日借款500萬元
    、50萬元、同年11月25日借款231萬元、77萬元、同年12月2
    日借款440萬元、同年12月27日借款208萬元與原告及陳思嘉
    ，於1月又6日內借貸之金額高達1,506萬元，卻未提出交付
    借款之證明，顯有可疑。
　㈡縱被告稱陳思嘉與原告向其商借多筆金錢，且亦有交付屬實
    ，陳思嘉與原告亦已清償系爭借款308萬元，系爭本票發票
    日為108年11月25日，此借款日期在被告塗銷為擔保系爭債
    務就坐落新北市○○區鎮○街00號房地(下稱系爭房地)所設定
    之最高限額抵押權(下稱系爭最高限額抵押權)日期即108年1
    2月6日以前，被告於臺灣臺北地方法院109年度北簡字第142
    39號請求確認本票債權不存在事件審理時稱系爭房地擔保系
    爭最高限額抵押權1,200萬元，擔保債務為108年10月21日之
    550萬元及108年12月2日之440萬元，而最高限額抵押權應係
    擔保塗銷前所發生之債務，系爭收據既載明房地借貸金額，
    日期亦於前開108年10月21日借款550萬元、108年12月2日借
    款440萬元之間，若系爭借款未清償，依一般經驗法則，被
    告應無於108年12月6日塗銷系爭最高限額抵押權之理，故系
    爭借款應已清償完畢。為此，爰依票據之法律關係，提起本
    件訴訟等語。並聲明：確認被告持有系爭本票對原告之本票
    債權及利息債權均不存在。
二、被告則以：
　㈠陳思嘉前曾因經營方向聯合數位科技股份有限公司、天影數
    位媒體有限公司發生財務危機，乃與其配偶即原告向被告商
    借多筆金錢，並將名下系爭房地設定抵押權供作擔保。詎陳
    思嘉與原告尚欠款項未清償，被告乃持系爭本票向鈞院聲請
    系爭本票裁定；嗣陳思嘉與原告向臺灣臺北地方法院對被告
    提起確認本票債權不存在訴訟，經臺灣臺北地方法院以109
    年度北簡字第14239號判決駁回原告之訴在案。
　㈡依系爭收據所載之文字，足證陳思嘉與原告確實自被告處取
    得借款308萬元，嗣因陳思嘉向被告稱欲整頓對外多筆借款
    ，央求被告先塗銷系爭最高限額抵押權，以利其將系爭房地
    另為處分後，清償積欠被告之借貸債務，被告考量尚有原告
    擔任系爭債務之連帶債務人，另有陳思嘉所有坐落新北市樹
    林區俊英街、俊安街之2筆不動產供擔保，遂同意暫塗銷系
    爭最高限額抵押權供陳思嘉處分系爭房地以償還債務。原告
    提出之清償證明書(下稱系爭清償證明書)，與網路供民眾下
    載使用制式範本無異，被告於108年12月6日15時15分在新北
    市板橋地政事務所簽署系爭清償證明書，其上僅有制式之「
    清償、全部塗銷」之文字，更無其他清償標的或其他塗銷事
    由以供選擇，被告僅得先行圈選，以配合陳思嘉之央請，並
    盼能儘速取償‧詎料原告非但拒絕返還借款，更辯稱早已還
    款云云，然原告未能舉證證明清償之時間、地點、方式與金
    額，清償證明書所載日期為108年11月22日，而本件借款308
    萬元之借款日期為108年11月25日，晚於系爭清償證明書，
    可證明系爭借款非塗銷最高限額抵押權之範圍内，且系爭最
    高限額抵押權之塗銷係與前開另案有關，與系爭本票所擔保
    之債權無涉。若系爭最高限額抵押權包括系爭308萬元借款
    及前案所提及之借款990萬元、308萬元，借款總額已超過系
    爭最高限額抵押權擔保之債權金額1,200萬元，然設定最高
    限額抵押權所擔保之債權金額理應高於當時實際借款，可見
    系爭最高限額抵押權所擔保之債權不包括系爭308萬元借款
    内，始由原告及陳思嘉以簽發系爭本票之方式供作擔保。
　㈢陳思嘉在外積欠債務眾多，信用狀況甚差，渠等豈有可能於1
    08年11月25日借款後之11日内即清償308萬元。另被告身為
    建設公司負責人，無論公司或家中皆備有大額現金以供商業
    往來活動或個人資金調度使用，被告貸與原告308萬元之事
    實，亦有系爭收據可佐，被告資金來源與本件事實無涉等語
    ，資為抗辯。並聲明：原告之訴駁回。
三、法院之判斷：
  ㈠按當事人主張有利於己之事實者，就其事實有舉證之責任 ，
    民事訴訟法第277條前段有規定。又票據乃文義證券及無因
    證券，票據上之權利義務，悉依票上所載文義定之，與其基
    礎之原因關係各自獨立，票據上權利之行使，不以其原因關
    係存在為前提，執票人行使票據上權利時，就其基礎之原因
    關係確係有效存在，不負舉證責任。若票據債務人以自己與
    執票人間所存抗辯之事由，對抗執票人，依票據法第13條規
    定觀之，固非法所不許，惟仍應先由票據債務人就該抗辯事
    由負舉證之責任。必待為票據基礎之原因關係確立後，法院
    就此項原因關係進行實體審理時，當事人於該原因關係是否
    有效成立或已否消滅等事項有所爭執，始適用各該法律關係
    之舉證責任分配原則（最高法院97年台簡上字第18號判決意
    旨參照）。次按稱消費借貸者，謂當事人一方移轉金錢或其
    他代替物之所有權於他方，而約定他方以種類、品質、數量
    相同之物返還之契約。故消費借貸係要物契約，被告主張其
    與原告間有金錢消費借貸關係存在，應先就其發生所須具備
    之特別要件，即「金錢之交付」及「借貸意思表示互相一致
    」負舉證之責任（最高法院81年度台上字第2372號、87年
    度台上字第2734號裁判要旨可資參照）。原告主張陳思嘉為
    向被告借款，而由原告、陳思嘉共同簽發系爭本票交付被告
    作為擔保，被告嗣執系爭本票對其聲請本票裁定，並經本院
    以系爭本票裁定獲准之事實，為被告所不爭執，並經本院依
    職權調取上開卷宗核閱屬實，堪信為真。至原告主張被告未
    交付系爭本票所擔保之借款，且系爭本票所擔保之借款債務
    已清償完畢等情，則為被告所否認，揆諸前開說明，被告應
    就其有交付系爭借款與原告之事實、原告則應就系爭本票所
    擔保借款債務業已清償完畢乙節負舉證責任。
  ㈡被告是否已交付系爭本票所擔保之借款？
    按消費借貸契約屬要物契約，因借用物之交付而生效力。借
    用人出具之借據（借用證），倘未表明已收到借款，致不足
    證明有交付借款之事實（最高法院87年度台上字第1611號判
    決要旨參照）。反之，金錢借貸契約，固屬要物契約，應由
    貸與人就交付金錢之事實，負舉證之責，但貸與人提出之借
    用證內，若經載明所借款額，當日親收足訖無訛者，要應解
    為貸與人就要物性之具備已盡舉證責任（最高法院69年度台
    上字第3868號、80年度台上字第2133號、93年度台上字第20
    58號判決要旨可參）。關於被告業已交付系爭本票所擔保之
    借款308萬元乙節，業據被告提出原告與陳思嘉於108年11月
    25日簽立之系爭收據為證(見本院卷第91至93頁)，參以原告
    係67年11月生，陳思嘉係65年5月生(見本院卷第225頁)，渠
    等於簽發系爭收據時，分別已滿41歲、43歲，另佐以原告自
    承為專科畢業，並於農會擔任採購(見本院卷第168頁)，陳
    思嘉則為方向聯合數位科技股份有限公司、天穎數位媒體有
    限公司之負責人，有被告提出之經濟部商業司商工登記公示
    資料查詢結果存卷可參(見本院卷第43至45頁)，足見渠等均
    係具豐富社會經驗之成年人，既系爭收據上已明確載明：「
    茲收到房地借貸金額新臺幣貳佰參拾壹萬元正；立據人(領
    款人)陳思嘉...立據人(領款人)王小方」、「茲收到房地借
    貸金額新臺幣柒拾柒萬元正；立據人(領款人)陳思嘉...立
    據人(領款人)王小方」等文字，且分別經原告與陳思嘉簽名
    用印，堪認被告就其業已交付系爭本票所擔保之借款308萬
    元乙節已盡其舉證之責，原告空言主張被告未交付前開借款
    ，難認可採。
  ㈢系爭本票所擔保之借款債務是否已清償完畢？
    原告主張陳思嘉於108年11月25日提供系爭房地予被告設定
    系爭最高限額抵押權，系爭最高限額抵押權既已於108年12
    月6日塗銷，則系爭本票所擔保之借款債務亦已清償完畢，
    並提出系爭債務清償證明為憑(見本院卷第311頁)，然觀諸
    新北市樹林地政事務所以110年10月13日新北樹地籍字第110
    6154318號函檢送之系爭最高限額抵押權之登記申請書暨異
    動索引(見本院卷第213至253頁)，可知陳思嘉係於108年11
    月25日提供系爭房地設定系爭最高限額抵押權登記予被告，
    擔保債權總金額為1,200萬元，系爭最高限額抵押權嗣於108
    年12月6日因清償而塗銷登記(見本院卷第213至219頁、第25
    3頁)，原告雖主張系爭最高限額抵押權所擔保之借款包含系
    爭本票所擔保之308萬元借款，然參以原告及陳思嘉前向臺
    灣臺北地方法院對被告提起確認本票債權不存在之訴，被告
    於該案審理時所執陳思嘉於108年11月底至同年12月初間，
    陸續向其借款500萬元、50萬元、440萬元，共計990萬元，
    陳思嘉為擔保上開債務而將系爭房地設定系爭最高限額抵押
    權予被告，陳思嘉嗣交付票面金額為800萬元之支票及現金1
    23萬元，被告因而塗銷系爭最高限額抵押權之辯解，此有臺
    灣臺北地方法院109年度北簡字第14239號民事判決存卷可考
    (見本院卷第99至106頁)，可見系爭最高限額抵押權所擔保
    之債權為陳思嘉於108年11月底至同年12月初間向被告借得
    之借款500萬元、50萬元、440萬元，共計990萬元，苟如原
    告所述，系爭最高限額抵押權所擔保之債權包括系爭308萬
    元借款，則系爭最高限額抵押權所擔保之債權總金額1,200
    萬元，顯低於被告對陳思嘉之借款債權金額1,298萬元(計算
    式：990萬元＋308萬元＝1,298萬元)，核與常情有違，殊難憑
    採。況佐以本件被告係因陳思嘉交付票面金額為800萬元之
    支票及現金123萬元，共計923萬元清償借款債務而塗銷系爭
    最高限額抵押權，陳思嘉所清償之金額923萬元既低於系爭
    最高限額抵押權所擔保之前開500萬元、50萬元、440萬元，
    合計990萬元之借款債務，自難認系爭本票所擔保之308萬元
    亦經清償完畢，此外，原告復未能提出其他證據證明系爭本
    票所擔保之系爭308萬元借款債務已清償，則其據此訴請確
    認系爭本票所擔保之債權不存在，即屬無據。
四、綜上所述，原告請求確認被告執有之系爭本票對原告之本票
    債權及利息債權不存在，為無理由，應予駁回。
五、本件事證已臻明確，兩造其餘之攻擊防禦方法及所提證據，
    於判決結果不生影響，爰不一一論列，併此敘明。
中　　華　　民　　國　　111 　年　　1 　　月　　28　　日
                  臺灣新北地方法院板橋簡易庭
                            法  官  施函妤
以上為正本係照原本作成。
如不服本判決，應於送達後20日內，向本院提出上訴狀並表明上
訴理由，如於本判決宣示後送達前提起上訴者，應於判決送達後
20日內補提上訴理由書（須附繕本）。
中　　華　　民　　國　　111 　年　　1 　　月　　28　　日
                            書記官  吳昌穆　
附表：
編號 發票人 發票日 到期日 利息起算日 金額（新臺幣） 1 王小方 陳思嘉 108年11月25日  未填載 109年6月1日 2,310,000元 2 王小方 陳思嘉 108年11月25日 未填載 109年6月1日  770,000元